【裁判字號】    95,訴,397
【裁判日期】    950505
【裁判案由】    誣告等
【裁判全文】
臺灣板橋地方法院刑事判決               95年度訴字第397號
公  訴  人  臺灣板橋地方法院檢察署檢察官
被      告  丙○○
選任辯護人  林長泉律師
            徐光佑律師
上列被告因誣告等案件，經檢察官聲請以簡易判決處刑（94年度
偵字第19350 號），本院刑事庭受理後（95年度簡字第188 號）
，認不宜簡易判決處刑，改依通常程序審理，本院判決如下：
    主  文
丙○○無罪。
    理  由
一、公訴意旨略以：被告丙○○係臺北縣政府工務局違章建築拆
    除隊職員，與乙○○、己○○、丁○○均為拆除隊同事。其
    於不詳時、地，取得文意主旨為「台北縣政府黑幕大頭條」
    之檢舉信件，內容指摘、傳述「拆除隊員己○○涉嫌利用上
    班時間出入縣府附近賭場賭博，並利用職務上機會向特種行
    業業者，以不相當之價款取得二部車輛；拆除隊長乙○○涉
    嫌一年內數次赴大陸旅遊，並透過隊員丁○○向己○○索取
    出國遊玩費用，同時以十萬元現金向吳副縣長請託取得調任
    工務局技正乙職」等之不實事項，竟基於使人受懲戒處分而
    誣告他人之犯意，於94年7 月15日上午6 時28分許，在臺北
    縣新莊市○○街40巷5 號7 樓住處，以電話傳真之方式，將
    前揭檢舉信件傳真至臺北縣政府政風室查處，足生損害於庚○○、乙○○、丁○○、己○○，因認被告丙○○涉有刑法
    第169 條第1 項誣告罪、第310 條第2 項加重誹謗罪等罪嫌
    等語。
二、按犯罪事實應依證據認定之，無證據不得認定犯罪事實；又
    不能證明被告犯罪者，應諭知無罪之判決，刑事訴訟法第15
    4 條第2 項、第301 條第1 項分別定有明文。又犯罪事實之
    認定，應憑真實之證據，倘證據是否真實尚欠明確，自難以
    擬制推測之方式，為其判斷之基礎；而認定犯罪事實之證據
    係指足以認定被告確有犯罪行為之積極證據而言，該項證據
    自須適合於被告犯罪事實之認定，始得採為斷罪之資料，最
    高法院53年臺上字第656 號、29年上字第3105號著有判例。
    且刑事訴訟上證明之資料，無論為直接或間接證據，均須達
    於通常一般之人均不致有所懷疑，而得確信其為真實之程度
    ，始得據為有罪之認定，若其關於被告是否犯罪之證明未能
    達此程度，而有合理懷疑之存在，致使無從形成有罪之確信
    ，根據「罪證有疑，利於被告」之證據法則，即不得遽為不
    利被告之認定，亦有最高法院76年臺上字第4986號判例可參
    。其以情況證據（即間接證據）斷罪時，尤須基於該證據在
    直接關係上所可證明之他項情況事實，本乎推理作用足以確
    證被告有罪，方為合法，不得徒憑主觀上之推想，將一般經
    驗有利被告之其他合理情況逕予排除，此觀諸最高法院32年
    上字第67號判例意旨亦甚彰明。又按刑事訴訟法第161 條已
    於民國91年2 月8 日修正公布，其第1 項規定：檢察官就被
    告犯罪事實，應負舉證責任，並指出證明之方法。因此，檢
    察官對於起訴之犯罪事實，應負提出證據及說服之實質舉證
    責任。倘其所提出之證據，不足為被告有罪之積極證明，或
    其指出證明之方法，無從說服法院以形成被告有罪之心證，
    基於無罪推定之原則，自應為被告無罪判決之諭知，最高法
    院92年臺上字第128 號判例可資參照。
三、公訴人認被告丙○○涉有刑法第169 條第1 項誣告罪、第31
    0 條第2 項加重誹謗罪等罪嫌，無非是以被告於警詢、偵查
    中之供述核與告訴人乙○○、丁○○、己○○、庚○○指訴
    之情節相符，並有「台北縣政府黑幕大頭條」之檢舉信件影
    本、易通網公司提供之電子郵件申設資料、新世紀資通股份
    有限公司提供之IP使用者撥接電話資料、中華電信通聯紀錄
    查詢系統、通聯調閱查詢單、可樂星球網咖店登入交易明細
    表等附卷可稽為其論罪。
四、訊據被告丙○○固坦承有將其取得之檢舉信件傳真至臺北縣
    政府政風室之事實，惟始終堅詞否認有何誣告、誹謗等犯行
    ，辯稱：伊看到檢舉信之後，不知所載內容真偽，只是想藉
    由政風室把事情弄清楚，並沒有誣告、妨害名譽之犯意，而
    且政風室是特定單位，伊沒有散佈於眾之意圖，而檢舉信中
    之虛構事實也非其所捏造等語。經查：
  (一)本件所涉之檢舉信件並非被告所寫，而係戊○○（所犯誣告
    、誹謗、偽造文書等罪，業經本院另以95年度簡字第188 號
    審結）獨力完成，並以電子郵件對外寄發散布等情，業經證
    人戊○○於本院審理時結證屬實（見本院95年4 月20日審判
    筆錄第7 、8 頁），參諸公訴人引以為證之「台北縣政府黑
    幕大頭條」之檢舉信件影本、易通網公司提供之電子郵件申
    設資料、新世紀資通股份有限公司提供之IP使用者撥接電話
    資料、可樂星球網咖店登入交易明細表等卷附證據資料所示
    ，並無齟齬。又被告取得後將之傳真至臺北縣政府政風室之
    檢舉信，係由其同事甲○○影印後交付被告，亦據證人甲○○於審理時結證無訛（見本院95年4 月20日審判筆錄第13、
    14頁）。再者被告與戊○○二人並不認識一節，也經證人戊○○、甲○○於審理時分別證述在卷（見本院95年4 月20日
    審判筆錄第7 、12、15頁）；另證人乙○○於審理時亦證稱
    ：被告與戊○○有無認識伊不清楚，但業務上應該沒有關係
    等語（見本院95年4 月20日審判筆錄18頁），從而被告與戊○○於業務上並無交集，亦不相識，更無任何私交情誼，已
    可認定。
  (二)按刑法第169 條第1 項誣告罪之成立，以向該管公務員誣告
    為要件，而所謂該管公務員，係指於刑事或懲戒處分之實現
    ，有其職權關係，而可受人申告者而言。在刑事案件，須為
    有追訴或處罰犯罪職權之公務員。在懲戒案件，須為有提出
    彈劾、移付懲戒、或有自為懲戒處分職權之公務員。又政風
    機構依政風機構人員設置條例第5 條第3 款規定：政風機構
    掌理關於本機關員工貪瀆不法之預防、發掘及處理檢舉事項
    。而政風機構受理檢舉案件，涉有刑責者，移送檢察機關或
    司法調查機關依法處理，政風機構人員設置條例施行細則第
    6 條第3 款第3 目定有明文。依上開規定，政風機構本身並
    無刑事偵查、追訴、處罰犯罪或懲戒處分之職權。如意圖他
    人受刑事或懲戒處分，捏造事實向政風機構申告，與誣告罪
    中「該管公務員」之要件不合，難謂已向有刑事偵查、追訴
    、處罰犯罪或有懲戒職權之公務員申告（最高法院94年度臺
    上字第3425號判決參照）。查本件被告所涉僅係將檢舉信件
    傳真至臺北縣政府政風室，為檢察官與被告、辯護人所同認
    ，依照上開說明，自與刑法上誣告罪之構成要件有間，尚難
    以該罪相繩至明。
  (三)次按刑法上之誹謗罪，其基本構成要件有三：(1)須意圖散布
    於眾。(2)須有指摘或傳述之行為。(3)所指摘或傳述者，足以
    毀損他人名譽。查被告與乙○○私交不錯，於自同事甲○○
    處取得檢舉信後，曾將該檢舉信提出質問乙○○，並經乙○○表示政風室接到檢舉後已經在查等節，業據證人乙○○於
    審理時結證綦詳（見本院95年4 月20日審判筆錄19頁），本
    件被告僅將檢舉信傳真至臺北縣政府政風室一處，雖不無指
    摘或傳述之行為，但衡諸被告與乙○○私交情誼良好，亦曾
    當面向乙○○詢問檢舉信所載之真實性，要謂其係為促請政
    風室儘速查明真相還予同事清白，應非臨訟堆砌之詞。況且
    被告乃經由其住家之電話操作傳真，極易追查來源，倘心存
    不法惡意，當不致愚昧至此。公訴人徒憑被告坦承確有傳真
    檢舉信之供述，佐以通聯調閱查詢資料，並以其與戊○○均
    任職同一單位必然熟識之猜想，顯不足以逕認被告有將檢舉
    信中所指摘或傳述之內容散布於眾之主觀意圖，遽為不利被
    告之事實認定。
五、綜上所述，足認被告上開所辯各節，誠非虛妄，應可信憑。
    本件尚無從依公訴人所提出之各項證據，而達於通常一般之
    人均不致有所懷疑，而得確信其為真實之程度，自不得以此
    遽入人罪。此外，復查無其他積極、具體確切之證據足資認
    定被告涉有公訴人所指之偽證犯行，是因不能證明被告犯罪
    ，自應為無罪判決之諭知。
據上論斷，應依刑事訴訟法第452 條、第301 第1 項，判決如主
文。
本案經檢察官朱立豪到庭執行職務
中    華    民    國    95    年    5     月    5     日
                刑事第十七庭    審判長法  官  張江澤
                                      法  官  王綽光
                                      法  官  絲鈺雲
以上正本證明與原本無異。
如不服本判決，應於送達後10日內，向本院提出上訴狀。
                                      書記官  林怡秀
中    華    民    國    95    年    5     月    5     日


司法院資訊處製作；財團法人民間司法改革基金會備份。
